【裁判字號】    97,上訴,5616
【裁判日期】    980414
【裁判案由】    強盜
【裁判全文】
臺灣高等法院刑事判決                97年度上訴字第5616號
上  訴  人  臺灣新竹地方法院檢察署檢察官
被      告  乙○○
選任辯護人  陳恩民律師
            魏翠亭律師
上列上訴人因被告強盜案件，不服臺灣新竹地方法院97年度訴字
第396號，中華民國97年10月29日第一審判決（起訴案號：臺灣
新竹地方法院檢察署97年度偵字第2772號，原判決誤載為97年度
偵字第2580號），提起上訴，本院判決如下：
    主  文
上訴駁回。
    理  由
一、本案經本院審理結果，認第一審以被告乙○○犯刑法第 330
    條第2項、第1項之攜帶兇器強盜未遂罪，判處有期徒刑2 年
    ，緩刑4 年，緩刑期間付保護管束，其認事用法及量刑均無
    不當，應予維持，並引用第一審判決書記載之事實、證據及
    理由（如附件）。
二、檢察官上訴意旨略以：
  (一)證人甲○○於民國97年4 月30日檢察官偵訊時證述：「被告
    一進到店裡，就將大鎖、碎玻璃瓶拿在手上，指著另外兩位
    店員說要搶劫，我進到櫃檯時，乙○○也走進來，當時乙○
    ○就拿著碎玻璃瓶、大鎖進來，我就將乙○○頂在外面，並
    搶乙○○的大鎖，但我不敢搶碎玻璃瓶，後來大鎖有搶下來
    …」，顯見證人甲○○未受被告手持之物震懾，仍勉力反抗
    ，核諸卷附現場監視錄影翻拍照片，被告擠入櫃檯之際，至
    少有3名店員緊繞阻止，嗣由2名店員合力將被告挾出店門。
    被告雖持有危險器械，然證人甲○○等占有人數優勢，且確
    實反抗並壓制被告，殊難認為被告所為，客觀上已達致使他
    人不能抗拒之程度。原判決遽認被告所為構成強盜罪嫌，認
    定事實顯有違誤。
  (二)原審依財團法人長庚紀念醫院高雄分院（下稱高雄長庚醫院
    ）97年9月1日（97）長庚院高字第771150號函所附精神鑑定
    報告書（下稱系爭精神鑑定報告書），認定被告於案發當時
    確實因酒精影響加上妄想型精神分裂症而致其辨識行為違法
    及依其辨識而行為之能力顯著降低。惟被告原於偵、審過程
    ，未有一語言及其有妄想型精神病，其嗣後主張精神障礙事
    由，已有可疑。系爭精神鑑定報告書詳載：被告於自陳式量
    表之表現呈誇大症狀反應，在某些有關認知能力之心理測驗
    表現中，出現刻意表現較差之行為傾向，未發現嚴重認知功
    能受損等檢查結果，顯見被告之自述難以盡信，原審以鑑定
    人員對被告之晤談內容，認定被告有妄想型精神分裂症，據
    以推測被告行為時之能力顯著降低，前後顯然矛盾。又原判
    決引用證人蔡振龍之證詞，認定系爭精神鑑定報告書之內容
    可採，惟證人蔡振龍僅係被告同事，無鑑別鑑定內容可信度
    之專業能力，而依卷附案發前被告就診紀錄，被告多在心臟
    內科就診，全無關於精神方面之徵狀紀錄，則證人蔡振龍之
    證述與病歷紀錄不合，其非無袒護被告之動機，是其證述自
    無足採。又被告縱有飲酒降低注意力之情形，依卷內事證，
    要無得以歸責旁人情事，無非學理上所稱之「原因自由行為
    」，依刑法第19條第3項規定，仍不得阻卻罪責云云。
三、被告對於手持機車大鎖及破酒瓶進入便利商店，並喊「搶劫
    」等情，並不爭執，惟辯稱：我不是為了搶錢，是因為有人
    跟蹤，喊搶劫，他們報警，警察才會來云云。辯護人則為被
    告辯以被告之行為僅構成恐嚇取財罪，並不構成強盜罪云云
    。經查：
  (一)搶奪與強盜雖同具不法得財之意思，然搶奪係乘人不備，公
    然掠取他人之財物，如施用強暴脅迫，至使不能抗拒而取其
    財物或令其交付者，則為強盜罪（最高法院64年台上字第11
    65號判例參照）。若施用強暴、脅迫或他法使被害人身體上
    或精神上處於不能抗拒之狀態，而取其財物或令其交付者，
    則為強盜。而強盜罪之所謂「不能抗拒」，係指行為人所為
    之強暴、脅迫等不法行為，就當時之具體事實，予以客觀之
    判斷，足使被害人身體上或精神上達於不能或顯難抗拒之程
    度而言（最高法院94年台上字第2266號裁判要旨參照）。至
    於恐嚇取財罪之恐嚇行為，係指以將來危險之惡害通知，恫
    嚇他人而言，受恐嚇人尚有自由意志，不過因此而懷有恐懼
    之心，故與強盜罪以目前之危險脅迫他人喪失自由意志不能
    抗拒者不同（最高法院67年台上字第542號判例參照）。
  (二)本件被告進入便利商店，右手持機車大鎖、左手持破玻璃酒
    瓶，隔著櫃臺對2 位店員，聲稱：「搶劫」，使在場之另兩
    位店員受到驚嚇，叫年紀最長之甲○○過去，甲○○原未發
    現被告持有兇器，進去櫃臺內，才發現被告手持大鎖及碎玻
    璃瓶，被告面對之，即稱：「要搶劫」，並直接從櫃臺外走
    進櫃臺內，前2位店員嚇到站在甲○○後方，甲○○見狀，
    因無法阻止被告，而勉力與被告拉扯，出手搶被告手上之大
    鎖，惟不敢搶碎玻璃瓶。嗣後被告大鎖被甲○○搶下，然被
    告進而將甲○○擠到櫃臺內部，並要開收銀機，前開店員中
    一位也因而被擠出櫃臺外，幸因樓上男店員接收到樓下店員
    緊急連線通知而下樓，與甲○○聯手，始將被告架出店外等
    情，業據甲○○於偵查中敘明（見偵卷第44頁、第45頁）。
    準此以觀，被告為強取便利商店內收銀機之錢財，持大鎖及
    瓶頭經敲碎之破酒瓶，進入櫃臺內，面對店員，又與反抗之
    甲○○發生拉扯，出手要開收銀機，被告已實施強暴之手段
    ，至為灼然。嗣甲○○雖有反抗動作，然因畏懼遭碎玻璃酒
    瓶所傷，一直不敢出手搶被告所持之破酒瓶，而遭被告擠到
    櫃臺內部而無反抗餘地，其餘2名店員則根本不敢反抗，足
    認在男店員下樓相救前，甲○○及另2名女店員主觀上，自
    由意志已遭壓抑而難以抗拒，無檢察官所謂因「人數優勢」
    而得抵抗可言。甲○○雖一度出手反抗，隨即遭被告反制於
    櫃臺內部，自不能以其曾有反抗之動作，即謂被告之行為，
    未達不能反抗之程度。又機車大鎖質地堅硬，破酒瓶缺口尖
    銳，此經本院提示被告辨認無誤，該等物品在客觀上本易傷
    人、損物，危及人之生命、身體安全，被告為三十餘歲、外
    觀健碩之男性，行為時臉部尚因飲酒而脹紅，當時口稱「搶
    劫」，手持該等兇器，在櫃臺邊威逼女店員不得反抗，顯欲
    以現存之危險，脅迫使店員喪失自由意志，任其拿取財物，
    客觀上也足認達於一般女性不能抗拒之程度。況於甲○○奮
    而反抗時，被告又將其逼至櫃臺內部，被告之手段、方式，
    在客觀上已使被害女店員身體及精神上達於不能抗拒之地步
    甚明。與恐嚇取財罪或搶奪罪之構成要件並不相當，雖旋因
    男性店員下樓相救使被告強盜之行為不遂，已無礙於被告攜
    帶兇器強盜未遂罪之成立。檢察官上訴，及辯護意旨均以被
    告所為，係在他人尚能抗拒之程度云云，並不可採。
  (三)依本件被告之精神鑑定報告書所載，被告經精神醫學診斷，
    合乎妄想型精神分裂症，而其犯案前並無接受過精神科治療
    （見原審卷第64頁）。是以被告原患有妄想型精神分裂症，
    惟於原審囑託高雄長庚醫院為其作精神鑑定前，未有病識感
    致未就醫，與社會上潛藏許多精神異常之人卻不知就醫之情
    形，並無二致。又本件精神鑑定報告書，係由鑑定人綜合被
    告之各項檢查，包括個人生活史、家族史、生病史，一般身
    體、神經系統、腦波、精神狀態等檢查，及心理測驗、會談
    結果等，與其病歷資料，依據美國精神疾病診斷準則手冊（
    DSM-IV），診斷認定被告合乎妄想型精神分裂症（見原審卷
    第59頁至第64頁）。檢察官所指被告於自陳式量表之表現呈
    誇大症狀反應，在某些有關認知能力之心理測驗表現中，出
    現刻意表現較差之行為傾向等情，僅係被告在心理測驗方面
    之表現，業據鑑定書明載，顯然精神醫師鑑定過程已經考慮
    該情而作出結論，並非矛盾。至於證人蔡振龍就被告平日之
    言行於原審作證，與精神鑑定之結果相合，檢察官認係袒護
    被告，亦無所據，原審根據精神鑑定報告及蔡振龍之證詞，
    認定被告行為時之精神狀況，並無不當。
  (四)刑法第19條第3 項之原因自由行為，係指行為人在精神、心
    智正常，具備完全責任能力時，本即有犯罪故意，並為利用
    以之犯罪，故意使自己陷入精神障礙或心智缺陷狀態，而於
    辨識行為違法之能力與依辨識而行為之自我控制能力欠缺或
    顯著降低，已不具備完全責任能力之際，實行該犯罪行為；
    或已有犯罪故意後，偶因過失陷入精神障礙或心智缺陷狀態
    時，果為該犯罪；甚或無犯罪故意，但對客觀上應注意並能
    注意或可能預見之犯罪，主觀上卻疏未注意或確信其不發生
    ，嗣於故意或因有認識、無認識之過失，自陷於精神障礙或
    心智缺陷狀態之際，發生該犯罪行為者，俱屬之。故原因自
    由行為之行為人，係在具有完全刑事責任能力之原因行為時
    ，對構成犯罪之事實，具有故意或能預見其發生，即有不自
    陷於精神障礙、心智缺陷狀態及不為犯罪之期待可能性，竟
    仍基於犯罪之故意，或對應注意並能注意，或能預見之犯罪
    事實，於故意或因過失等可歸責於行為人之原因，自陷於精
    神障礙或心智缺陷狀態，致發生犯罪行為者，自應與精神、
    心智正常狀態下之犯罪行為同其處罰。是原因自由行為之行
    為人，於精神、心智狀態正常之原因行為階段，即須對犯罪
    事實具有故意或應注意並能注意或可得預見，始符合犯罪行
    為人須於行為時具有責任能力方加以處罰之原則（最高法院
    96年度台上字第6368號判決意旨參照）。本件被告行為前及
    行為時有妄想型精神分裂症，業如前述，依前揭說明，其所
    為與刑法第19條第3項之原因自由行為要件自屬不符，當無
    該條項規定之適用。
三、綜上，檢察官上訴意旨指摘原判決不當，為無理由，應予駁
    回。
據上論斷，應依刑事訴訟法第368條、第373條，判決如主文。
本案經檢察官劉異海到庭執行職務。
中    華    民    國    98    年    4     月    14    日
                  刑事第十三庭  審判長法  官  曾德水
                                      法  官  陳恆寬
                                      法  官  趙文
以上正本證明與原本無異。
如不服本判決，應於收受送達後10日內向本院提出上訴書狀，其
未敘述上訴之理由者並得於提起上訴後10日內向本院補提理由書
（均須按他造當事人之人數附繕本）「切勿逕送上級法院」。
                                      書記官  葉金發
中    華    民    國    98    年    4     月    15    日
附錄：本案論罪科刑法條全文
中華民國刑法第321條第1項第3款
犯竊盜罪而有左列情形之一者，處6月以上、5年以下有期徒刑：
三、攜帶兇器而犯之者。
中華民國刑法第330條
犯強盜罪而有第321條第1項各款情形之一者，處 7年以上有期徒
刑。
前項之未遂犯罰之。


司法院資訊處製作；財團法人民間司法改革基金會備份。
